臺灣高等法院臺中分院民事判決　　　　　　94年度上字第34號
上　訴　人　乙○○　　住彰化縣員林鎮員東二二一巷六弄三號
　　　　　　丁○○　　住彰化縣員林鎮員東二二一巷六弄三號
前列二人共同
訴訟代理人　陳文慧律師
　　　　　　　　　　　住台中市○○街二三號
被上訴人　　慶豐商業銀行股份有限公司
　　　　　　　　　　　設台北市○○區○○街一號
法定代理人　丙○○　　住台北市○○區○○街一號
訴訟代理人　甲○○　　住台中市○○路○段八號
上列當事人間請求撤銷贈與事件，上訴人對於民國93年12月10日
臺灣彰化地方法院93年度訴字第686號第一審判決提起上訴，本
院於94年5月11日言詞辯論終結，判決如下：
    主  文
上訴駁回。
第二審訴訟費用由上訴人負擔。
    事實及理由
一、本件被上訴人起訴主張：上訴人丁○○於民國八十四年十月
    十九日邀訴外人簡政儀為連帶保證人，向被上訴人借款新台
    幣（下同）五百四十三萬元，借款期間自八十四年十二月二
    十七日起至九十一年十二月二十七日止，然該筆借款之利息
    及本金僅繳至八十九年七月二十七日即未再繳納，目前尚積
    欠四百八十八萬三千五百八十五元及自九十年七月二十八日
    起至清償日止按年息百分之九點六七計算之利息，暨自九十
    年八月二十九日起至清償日止，逾期在六個月以內者，按上
    開利率百分之十，逾期在六個月以上者，按上開利率百分之
    二十加計之違約金，而債務人即上訴人所提供之不動產擔保
    品業已於八十九年一月五日移轉登記予第三人陳元煌，現遭
    訴外人尹升工程股份有限公司（下稱尹升公司）對陳元煌聲
    請強制執行，經台灣台中地方法院（下稱台中地院）將該擔
    保品拍賣，定九十三年十一月十日進行第三次拍賣底價為二
    百七十二萬元，依拍賣行情有債權未能全數受償之虞，被上
    訴人日前查知如原判決附表所示之不動產，因上訴人丁○○
    為免遭聲請人強制執行，而於八十九年六月三十日贈與其配
    偶即上訴人乙○○，嚴重影響被上訴人之債權，爰依民法第
    二百四十四條第一項、第四項提起本訴，求為判決：(一)上訴
    人丁○○、乙○○就原判決附表所示不動產（下稱系爭不動
    產）所為之贈與及移轉登記行為應予撤銷。(二)上訴人乙○○
    應將原判決前項所示不動產於八十九年六月三十日經彰化縣
    員林地政事務所以贈與為原因所為之所有權移轉登記予以塗
    銷。
二、上訴人於原審均未到庭，亦未提出書狀作何聲明或陳述，於
    上訴本院時則以：訴外人簡政儀向被上訴人借款，且以丁○
    ○位於台中市○○路○段之房地設定抵押權供擔保，已經被
    上訴人於借貸款項時審核過，擔保物所有權人於不動產未經
    查封下，自得自由移轉處分物權，且移轉登記時尚有系爭不
    動產，並未害及被上訴人之債權，上訴人丁○○既有其他工
    作收入及投資股份，尚非不足清償全數借款；又被上訴人提
    起本訴訟已逾民法第二百四十五條之一年除斥期間等語，資
    為抗辯。
三、原審為上訴人敗訴之判決，上訴人上訴之聲明：(一)原判決廢
    棄；(二)被上訴人在第一審之訴駁回。被上訴人答辯之聲明：
    上訴駁回。被上訴人主張上訴人丁○○於八十四年十月十九
    日向被上訴人借款五百四十三萬元，借款期間自八十四年十
    二月二十七日起至九十一年十二月二十七日止，然該筆借款
    之利息及本金僅繳至八十九年七月二十七日即未再繳納（嗣
    又持續匯款至九十年八月二十九日），目前尚積欠四百八十
    八萬三千五百八十五元及自九十年七月二十八日起至清償日
    止按年息百分之九點六七計算之利息，暨自九十年八月二十
    九日起至清償日止，逾期在六個月以內者，按上開利率百分
    之十，逾期在六個月以上者，按上開利率百分之二十加計之
    違約金，上訴人丁○○竟於八十九年六月三十日將原判決附
    表所示系爭不動產贈與其配偶即上訴人乙○○等事實，業據
    被上訴人提出借據、債權憑證、異動索引、土地登記謄本、
    建物登記謄本為證，被上訴人此部分主張堪信為真實。
四、按於二審係採嚴格限制之續審制，當事人於二審原則上不得
    提出新攻擊或防禦方法；前項但書各款事由，當事人應釋明
    之。倘違反前二項之規定者，第二審法院應駁回之，九十二
    年新修正民事訴訟法第四百四十七條定有明文，本件上訴人
    於原審經合法通知均未到庭，亦未提出書狀作何聲明或陳述
    ，於本院始提出上開新攻擊或防禦方法，且未依法釋明之，
    已有未合。上訴人雖辯稱向被上訴人借款者係訴外人簡政儀
    ，且本案借款已提供不動產為擔保，而上訴人丁○○尚有其
    他工作收入及投資股份，尚非不足清償全數借款云云。惟查
    ：
（一）本案借貸關係由上訴人丁○○邀同訴外人簡政儀為連帶保
      證人向被上訴人借款，此由借據及抵押權設定契約書、他
      項權利證明書等貸款資料可稽。上訴人丁○○向被上訴人
      借款時，雖提供不動產為擔保，惟該不動產早於八十九年
      二月三日將該擔保品移轉登記予第三人『陳元煌』。本於
      物權之追及性，被上訴人對擔保品有優先受償之權利，然
      查本案擔保品為「天之驕子」大樓之不動產，該案大樓目
      前尚有第三人（承攬人）尹升公司對該大樓所有人建物主
      張有法定抵押權存在，故執行時主張有比抵押權之債權人
      優先受償之權。
（二）再查第三人尹升公司與第三人陳元煌間返還借款之強制執
      行事件（台中地院九十三年執三字第二五○一二號），業
      將前述擔保品於第三次公開拍賣時以三百一十八萬八千元
      拍定，並定於九十三年十二月二十一日分配。雖按分配表
      之分配，被上訴人將獲三百一十五萬四千二百一十六元之
      分配款，惟因第三人尹升公司之法定抵押權未列入分配，
      除已對分配表聲明異議外，業已另案提起分配表異議之訴
      ，該案目前業已暫停分配，此有分配表影本暨第三人尹升
      公司分配表異議起訴陳報狀影本在卷可稽，是以上訴人丁
      ○○提供之擔保品並不足以全數清償被上訴人之債務，至
      為明確。
五、上訴人又辯稱上訴人丁○○得自由處分其財產，並未害及被
    上訴人之債權云云。惟查：
（一）本件無償贈與於八十九年六月三日行為時，已害及被上訴
      人之債權：
    １、按民法第二百四十四條第一項所謂是否有害及債權，以
        債務人行為時定之，本件系爭不動產於上訴人丁○○在
        八十九年六月三日贈與移轉予上訴人乙○○時，上訴人
        丁○○除有前述尹升公司主張法定抵押權之擔保品外，
        別無其他財產足供清償，該贈與系爭不動產行為自有害
        於被上訴人之債權。而被上訴人（債權人）之債權成立
        於贈與（詐害行為）以前，為兩造所不爭，即本案借款
        係由上訴人丁○○邀同訴外人簡政儀為連帶保證人，於
        八十四年十二月二十七日向被上訴人借款五百四十三萬
        元，而上訴人丁○○贈與系爭不動產予上訴人乙○○之
        時間為八十九年六月三十日，故被上訴人債權成立時間
        係於贈與以前，雖上訴人丁○○主張其於移轉系爭不動
        產後仍持續匯款清償至九十年八月二十九日，並不影響
        被上訴人行使撤銷權之權利。
    ２、上訴人積極的減少財產：
    （１）按民法第二百四十四條第一項所謂債務人所為之行為
          有害及債權者，係指債務人所為減少其財產之行為有
          害於總債權之共同擔保而言，並非以害及行使撤銷訴
          權之人之債權為限。又按債權人行使民法第二百四十
          四條之撤銷權，以債務人之行為有害及債權，為其要
          件之一，此之所謂有害及債權，乃指債務人之行為，
          致積極的減少財產或消極的增加債務，因而使債權不
          能獲得清償之情形，亦即指消極財產之總額超過積極
          財產之總額而言。
    （２）經查上訴人丁○○除將原提供予被上訴人擔保之不動
          產，先於八十九年二月三日以買賣移轉登記予陳元煌
          外，嗣又於八十九年六月三十日將系爭不動產以贈與
          移轉配偶乙○○。故上訴人丁○○為逃避相關債權人
          之追償，而陸續以有償及無償等脫產行為積極的減少
          財產，致消極財產總額超過積極財產總額，因而造成
          被上訴人之債權無法獲得清償。
（二）上訴人丁○○之償債能力有「不能清償之虞」：
    （１）按「債權人之債權，因債務人之行為，致有履行不能
          或困難之情形者，即應認為有損害於債權人之權利，
          並不以債務人因其行為致陷於無資力為限。」（最高
          法院四十五年度台上字第一三一六號判例參照）。
    （２）上訴人丁○○稱除上述已移轉第三人陳元煌之擔保品
          及系爭贈與另一上訴人乙○○之不動產外，尚有薪資
          所得及投資公司之股份，得以清償積欠被上訴人之債
          務，惟債務人丁○○於九十二年度薪資所得僅一十八
          萬六千九百二十元，平均每月薪資僅約一萬五千五百
          七十七元，此有經被上訴人提出向財政部國稅局申調
          上訴人丁○○之綜合所得稅各類所得資料清單附卷可
          稽，如逕行強制執行薪資，每月僅能收取三分之一約
          五千一百九十二元，此清償之能力與被上訴人之債務
          顯不相當。
    （３）另按財政部國稅局財產歸屬資料清單顯示，上訴人簡
          政卿投資之公司「建隆鞋業股份有限公司」及「聯隆
          紡織股份有限公司」股份金額雖達五百三十八萬元及
          八十六萬元。惟查建隆鞋業已於九十三年十月十五日
          申請停業，另聯隆紡織目前雖仍在營運中，但因該公
          司並非公開上櫃、上市之公司，其股份一般人接受度
          較低，交易市場上無法流通，如逕行執行恐亦無實益
          。
    （４）另查被上訴人與上訴人丁○○就本案房貸債務請求清
          償借款事件（彰化地院九十年度訴字三○五號），上
          訴人丁○○於開言詞辯論程序時曾陳述：『因經濟不
          景氣，房子未能順利賣出，無法清償借款』，此有上
          開民事判決影本一件附卷可稽，顯見上訴人於被上訴
          人進行訴追時，已自認無清償能力。故對於上訴人簡
          政卿辯稱其有足夠之清償能力足以清償被上訴人之債
          權，實係空言推諉之詞，應不足採。
    （５）再查上訴人丁○○於證物欄中提供存簿影本，證明其
          具有相當財力得以清償債務，惟就被上訴人於九十四
          年一月間申調上訴人丁○○九十二年度之綜合所得資
          料清單中，並無發現有銀行利息收入之紀錄，如上訴
          人真有大額存款，為何不立即清償被上訴人之債務，
          故可推論上訴人實際上並無償還能力，所辯亦不足採
          。
六、至於上訴人抗辯被上訴人自九十年即對上訴人取得支付命令
    及確定證明，該時即已查悉上訴人之財產狀況，被上訴人提
    起本訴訟已逾一年之除斥期間云云。惟查：
（一）被上訴人雖自九十年間即就本案借款債務對上訴人等起訴
      並獲勝訴判決確定，並對上訴人丁○○之財產進行調查，
      惟就當時之財調資料顯示，並未有發現上訴人丁○○名下
      有系爭已贈與之不動產資料，此有被上訴人提出之八十八
      年度各類所得料歸戶清冊附卷可按，上訴人丁○○於八十
      九年六月三十日所為贈與行為乙事，被上訴人係於九十三
      年六月間以上訴人丁○○之戶籍住所之門牌反查建物所有
      權人及查建物異動所引，始知上述移轉情事。上訴人主張
      被上訴人自取得支付命令及確定證明斯時起即已知悉上開
      贈與移轉所有權之有利事實，應負舉證之責，其未舉證以
      實其說，自難採信。
（二）按民法第二百四十五條規定：「債權人之撤銷權，自債權
      人知有撤銷原因時起，一年間不行使，或自行為時起經過
      十年而消滅。」。被上訴人於九十三年六月間始知悉上訴
      人等贈與乙事而提起本案訴訟，實際並未超過一年之除斥
      期間。上訴人於未提出任何事證之情形下，僅以被上訴人
      取得執行名義之時間，推測被上訴人於當時早已知悉上訴
      人等贈與情事，應不足採。
七、按民法第二百四十四條第一項所謂債務人所為之無償行為有
    害及債權者，係指債務人所為減少其財產之行為，有害於總
    債權之共同擔保而言，並非以害及行使撤銷訴權之人之債權
    為限。又按債權人行使民法第二百四十四條規定之撤銷權，
    以債務人之行為有害及債權，為其要件之一，此之所謂害及
    債權，乃指債務人之行為，致積極的減少財產，或消極的增
    加債務，因而使債權不能獲得清償之情形，亦即指消極財產
    之總額超過積極財產之總額而言。是以債務人就其無償行為
    或有償行為所處分之財產外，如以無其他財產足清償其對於
    債權人之債務，自無不許債權人依上開規定行使撤銷權之餘
    地。被上訴人主張上訴人丁○○就上開債務所提供之不動產
    擔保品業已於八十九年一月五日移轉登記予第三人陳元煌，
    現遭訴外人尹升公司對陳元煌之聲請強制執行，經台中地院
    將該擔保品拍賣，定九十三年十一月十日進行第三次拍賣底
    價為二百七十二萬元，嗣以三百十八萬八千元拍定之事實，
    有土地登記謄本、建物登記簿謄本、台中地院民事執行處通
    知、分配表等件附卷可稽，堪信為真實。上訴人丁○○既未
    舉證有其他財產可供清償其對被上訴人之債務，則其積極財
    產顯然少於消極財產，揆諸前揭說明，自無不許被上訴人依
    民法第二百四十四條第一項規定行使撤銷權之餘地。故被上
    訴人主張上訴人二人所為贈與移轉登記行為有害及其債權之
    行使，於法有據。
八、綜上所述，本件被上訴人主張上訴人所為無償行為有害及其
    債權為可採；上訴人所辯均為無可取。從而，被上訴人基於
    債權人地位，對於債務人即上訴人丁○○所為害及其債權之
    行為，訴請撤銷上訴人二人所為坐落如原判決附表所示系爭
    不動產贈與及移轉登記行為，並訴請上訴人乙○○將前開不
    動產所為以贈與為原因，經彰化縣員林地政事務所於八十九
    年六月三十日所為之移轉登記予以塗銷，為有理由，應予准
    許。是則原審判命上訴人敗訴，於法並無不合。上訴意旨指
    摘原判決不當，求予廢棄改判，為無理由，應予駁回其上訴
    。
九、本件事證已臻明確，兩造其餘攻擊防禦方法，經核於判決結
    果無影響，爰不一一論述。
十、據上論結，本件上訴為無理由，依民事訴訟法第四百四十九
    條第一項、第七十八條、第八十五條第一項前段，判決如主
    文。
中　　華　　民　　國　　94　　年　　5　　月　　 25　　日
                      民事第一庭審判長法  官  林陳松
                                      法  官  鄭金龍
                                      法  官  王重吉
上列正本係照原本作成。
如對本判決上訴，須於收受判決送達後二十日內向本院提出上訴
書狀，其未表明上訴理由者，應於提出上訴後二十日內向本院提
出上訴理由書 (須按他造人數附具繕本）。上訴時應提出委任律
師為訴訟代理人之委任狀。具有民事訴訟法第四百六十六條之一
第一項但書或第二項之情形為訴訟代理人者，另應附具律師及格
證書及釋明委任人與受任人有該條項所定關係之釋明文書影本。
                                      書記官  紀美鈺
中　　華　　民　　國　　94　　年　　5 　　月　　27　　日
                                                      Ｙ
